臺灣桃園地方法院刑事判決　　　　　　　94年度易字第1001號
公　訴　人　臺灣桃園地方法院檢察署檢察官
被　　　告　丁○○
上列被告因侵占案件，經檢察官提起公訴（93年度偵緝字第525
號），本院判決如下：
    主  文
丁○○意圖為自己不法之所有，而侵占自己持有他人之物，處有
期徒刑壹年。
    事  實
一、丁○○自民國八十九年七月六日起，參加照怡國際開發股份
    有限公司（下簡稱照怡公司）之「名車商務網」傳銷事業，
    擔任經銷商，因業績表現不惡，而取得照怡公司「金鑽代理
    商」聘級資格，得任選配車使用或領取業績獎金，經丁○○
    選擇以配車代替獎金，雙方遂於八十九年十一月二十一日簽
    訂「小客車使用契約書」，約定由照怡公司配發一部賓士廠
    牌Ｃ２４０型號，車牌號碼三Ｌ—九六八八號之自用小客車
    ，供丁○○使用，使用期間自即日起至九十一年十一月二十
    日止，期間如失去經銷商資格，照怡公司有權終止契約，取
    回車輛。嗣丁○○因自九十年三月間起即未能完成業績，喪
    失相關「金鑽代理商」資格，照怡公司遂於九十年九月二十
    五日寄發存證信函，向丁○○終止前開使用契約，並要求丁○○返還車輛。詎丁○○竟意圖為自己不法之所有，而基於
    侵占犯意，自九十年九月下旬收受上揭存證信函之日後起，
    將上開自用小客車之持有，變易為其所有，拒不歸還，並於
    九十一年六月間，上開自用小客車因故故障後，將小客車交
    予不知情之丙○○修理，而在丙○○發現該車之行車電腦、
    四輪輪胎均遭鎖死，非由車主檢具其身分及車籍資料，向原
    廠重新申請開鎖密碼，無法修理時，復委請丙○○向照怡公
    司之負責人甲○○告稱：如給付新台幣（下同）六十萬元，
    即可將車歸還等語，而以上揭方式，侵占上開自用小客車。
    嗣於九十一年九月間，甲○○以丁○○侵占上揭自用小客車
    為由，向臺灣桃園地方法院檢察署檢察官提起告訴，在偵查
    中丁○○仍拒不歸還上揭自小客車。之後，該自用小客車因
    無法修復，丁○○又不加聞問，丙○○乃將之寄放至乙○○
    經營之不詳車廠，再由乙○○輾轉寄放他處，終致遺失。
二、案經照怡公司訴請臺灣桃園地方法院檢察署檢察官偵查起訴
    。
    理  由
一、訊據被告丁○○固坦承於上開時間、地點，擔任照怡公司之
    經銷商，並因業績表現不惡，獲照怡公司配發三Ｌ—九六八
    八號賓士自用小客車，以代獎金，嗣因其業績表現未達標準
    ，遂遭照怡公司終止契約，然迄今尚未還車等事實，惟否認
    有何侵占犯行，辯稱：伊因業績合於照怡公司規定，而獲配
    車，此後伊業績雖未達標準，但照怡公司均有扣伊獎金，填
    補業績，故伊仍可使用該部自用小客車，有正當權源。之後
    ，伊將車交給丙○○修理，丙○○表示該車四輪鎖死，且行
    車電腦已經損壞，需原車主檢具資料，向原廠重新申請開鎖
    密碼，始能修理，爾後丙○○因車廠關門，將車轉請乙○○
    代為存放，乙○○之後又將車轉託他人保管，終至遺失，並
    非伊不願還車，伊不知丙○○有私下向甲○○索款六十萬元
    還車云云。經查：
（一）被告自八十九年七月六日起，參加照怡公司之「名車商務
      網」傳銷事業，擔任經銷商，因業績表現不惡，而取得照
      怡公司「金鑽代理商」聘級資格，得任選配車或業績獎金
      ，嗣被告選擇以配車代替獎金，雙方遂於八十九年十一月
      二十一日簽訂「小客車使用契約書」，約定由照怡公司配
      發一部賓士廠牌Ｃ２４０型號，車牌號碼三Ｌ—九六八八
      號之自用小客車，供被告使用，使用期間自即日起至九十
      一年十一月二十日止，期間如失去經銷商資格，照怡公司
      有權終止契約，取回車輛。之後，被告因自九十年三月間
      起，即未能完成業績，喪失相關「金鑽代理商」資格，照
      怡公司遂於九十年九月二十五日寄發存證信函，向被告終
      止前開使用契約，並要求被告返還車輛，惟被告至今尚未
      歸還上揭自用小客車等事實，業經被告自承屬實（本院九
      十四年九月九日準備程序筆錄），核與證人即照怡公司負
      責人甲○○在本院審理時證述其代照怡公司聘僱被告擔任
      經銷商，並配發上揭自用小客車予被告使用，嗣因被告業
      績未達標準，而取消被告配車資格，進而要求被告還車，
      然被告迄今仍未還車等情節相符（本院九十四年十一月三
      十日筆錄），此外，並有小客車使用契約書、照怡公司經
      銷商契約書、會員手冊「經銷商之繼承、轉讓及終止」節
      本、存證信函、會員緊縮表各一份附卷可稽（九十一年度
      偵字第一七四六七號卷第二十五頁、第四十四頁、第四十
      二頁、第六頁，九十三年度偵緝字第五二五號卷第三十六
      頁至第四十三頁）。
（二）依雙方契約約定，被告若未能持續二個月達成銷售責任額
      時，照怡公司有權終止其經銷權，將被告降為會員，被告
      並應於收到通知五日內退還獎品，此觀卷附會員手冊「經
      銷商之繼承、轉讓及終止」節本第四之六條，經銷商契約
      書第二節第三項（四）等約定自明（九十一年度偵字第一
      七四六七號卷第四十二頁、第四十四頁反面），而證人甲○○在本院審理時指稱：「丁○○在九十年三月之後，會
      員雖有三百多人，但實際上消費額有達到公司規定的消費
      標準四千六百元者，不到一百六十人，被告也沒有補差額
      給公司」、「（由會員緊縮表）核算，丁○○九十年三月
      份業績不足一百一十五人，四月、五月及六月份都只做了
      一個，七月份二個，八、九月份各只有三人，十月份有六
      人」等語（本院九十四年十一月三十日筆錄），並有前揭
      會員緊縮表在卷可參，依上說明，照怡公司自有權終止經
      銷商契約，並向被告取回車輛甚明。
（三）再查，證人丙○○到庭證稱略以：丁○○約在九十一年七
      、八月間，有把三Ｌ—九六八八號自用小客車交予伊修理
      ，當時車放在中華賓士原廠，四個輪胎已經鎖死，伊用全
      吊式拖車將該部車拖回車廠，經工廠師傅檢視後，發現該
      款車的電腦也已鎖死，需車主檢具其身分及車籍資料，向
      原廠重新申請電腦密碼，伊將上揭情形告訴被告後，被告
      僅表示其和車主有糾紛，車輛暫時借放伊處，並未要伊去
      向甲○○要相關資料修車，之後，被告要伊代表，去與甲○○協調，並表示如甲○○願意付款六十萬元，則被告可
      將車歸還，當時甲○○希望能分期付款，然被告拒絕，故
      不了了之，被告有將行車執照交給伊，嗣後，伊車廠結束
      營業，因被告始終不來取車，就將車寄放在朋友乙○○處
      ，伊發現該車無法修理後，有通知被告取車，前半年都聯
      絡得到他，但他說沒有地方放，還請人來看車，約過半年
      後，即聯絡不到被告等語。而證人甲○○到庭證稱：「‧
      ‧‧丙○○說被告有欠他錢，車子在他手上，也有行車執
      照，要我拿六十幾萬贖車，他前後來了三次。‧‧‧丙○○來找我的時候，沒有說車子損壞要修理，只說車子放在
      他的修理廠。丙○○只有這三次來找我，要我拿錢贖車，
      之後在九十四年二月間，我們在檢察署開完庭，有協調還
      車，但約定時間到了時，丙○○又打電話給我，說車子不
      在他那邊，要我不用去了。丁○○在使用期間屆滿後，也
      沒有說過要還車‧‧‧」等語，證人乙○○到庭證稱：「
      （丙○○有把車子交給我修理）車子拖到我車廠修理後，
      我嘗試用電腦解碼，但不行，我就跟丙○○說，要有車主
      資料及原車資料、完稅證明，向中華賓士的原廠重新申請
      一次密碼，我有請丙○○把車拖走，但他拖了一年多，之
      後我車廠收起來，就把車子寄放在旁邊的中古車行，請他
      們自己去牽，後來那家車行的老闆過世，車子就不知道去
      哪裡了，車子是九十二年三、四月間拖來的」等語，核與
      證人丙○○之前揭證詞，均屬相符（以上均見本院九十四
      年十一月三十日筆錄），且有甲○○提出之丙○○名片、
      委任書各一份在卷可考（偵查卷第六十三頁、第七十四頁
      ），足認丙○○上開證詞均屬實在，可以採信。
（四）被告明知其自九十年三月間起，即已未達照怡公司之業績
      標準，照怡公司並且於九十年九月二十五日以存證信函終
      止雙方之經銷商契約，是則，被告自應將領用之自用小客
      車歸還，然被告不僅未將小客車返還，反而繼續使用，甚
      且，在該車於九十一年七、八月間因故損壞，在檢修後得
      知該車之行車電腦、四輪輪胎均已鎖死，非由車主檢具其
      身分資料、車籍資料，向原廠重新申請密碼開鎖，無法修
      理時，仍不願將車歸還。更甚者，被告猶利用該車為賓士
      之高級車種，雖因欠缺開鎖密碼，暫時不能修復，然對車
      主照怡公司而言，如取回該車送修，仍有相當經濟價值之
      弱點，委託不知情之丙○○向甲○○索款六十萬元贖車。
      顯見被告將該車視如己有，其對上揭自用小客車，主觀上
      有易持有為不法所有之侵占意圖，情極明灼。
（五）被告雖辯稱略以：伊業績雖未達標準，但照怡公司均有對
      伊扣款，故伊持有該部自用小客車，係有正當權源。之後
      ，伊將車交給丙○○修理，丙○○又將車轉請乙○○存放
      ，乙○○再將車轉託他人保管，終至遺失，並非伊不願還
      車，伊不知丙○○有私下向甲○○索款六十萬元還車云云
      ，並提出其九十年三月間之業績表、獎金明細表、照怡公
      司某經理手寫之商議書等件為證。惟與上揭事證不符，且
      查：被告泛稱：照怡公司有對伊扣款云云，並未能舉證
      以實其說，而其在偵審中先後翻稱：照怡公司還欠伊錢云
      云，亦未見其提出相關事證以供調查，其空言所辯，自難
      採信。證人甲○○在本院審理時，經提示被告之獎金明
      細表時（附於本院卷，未編頁），證稱略以：因為照怡公
      司係在一個月後才核發上個月的獎金，所以這份獎金是九
      十年二月十七日到二月十三日的工作獎金等語（同上本院
      審判筆錄），故上開明細表不足認定被告在九十年三月間
      業績仍合於標準，已甚明顯。又卷附商議書係在九十年二
      月十五日寫就（九十一年度偵字第一七四六七號卷第四十
      九頁），由時間而言，顯亦無法執為有利於被告之認定。
      證人甲○○、丙○○彼此互不相識，該車又非丙○○之
      物，故此，設非被告將甲○○之電話、住址告知丙○○，
      並授權丙○○向甲○○要求六十萬元贖車，則衡情，丙○○斷無能向甲○○開口索款之理，即被告亦坦承：我確實
      有出一張授權書給丙○○等語（同上本院審判筆錄），是
      被告辯稱：伊沒有授權丙○○向甲○○要錢云云，顯屬事
      後卸責之詞，並無可採。不僅如此，被告在偵查中到案
      後，先於九十一年十月十四日檢察官訊問時陳稱：我可以
      還車云云，隨即於九十一年十月二十四日庭訊中改稱：我
      是合法取得的車子，到九十一年十一月二十一日才到期云
      云，繼而於九十一年十一月二十八日又推稱：車子在修車
      廠，已經壞了等語，此後或稱：丙○○不還我車云云，或
      稱：有去向丙○○拿車，但車子四輪定住，無法取車云云
      ，終至該車遺失（以上分見九十一年度偵字第一七四六七
      號卷第十三頁、第二十頁反面、第三十五頁反面，九十年
      度偵緝字第五二五號卷第五十二頁、第七十七頁），姑不
      論該車縱然輪胎鎖死，仍可僱請全吊式拖車將車吊起還車
      ，即丙○○亦否認有不讓被告取車之情，陳稱：伊有多次
      聯絡丁○○來拿車，是被告自己推託等語。再對照被告自
      承：我自己在強國路一一六號也有車庫等語（同上本院審
      判筆錄），可徵被告並非無處停車。益徵被告之意，無非
      為躲避甲○○追索，而將車移置他處而已，其有推託不欲
      還車之意，甚為明顯。綜上，被告所辯均係卸責之詞，
      不足採信。
（六）公訴人指稱：被告係自九十一年十一月二十日雙方契約期
      滿，應歸還該車時起，始起意侵占等語，雖非無見，惟被
      告在此之前，即已因業績未達標準，遭照怡公司終止契約
      ，斯時即已應返還車輛，而被告在收受存證信函後，拒不
      還車，顯見已有侵占之意，詳如前項理由（四）所述。是
      故，公訴人此部分所述，尚非可採，併予敘明。
（七）綜上所述，本件事證已臻明確，被告所辯無非卸責之詞，
      不足採信，其犯行已堪認定，應依法論科。
二、按被告持有該部自用小客車，係因業績所配發使用，與其業
    務之執行並無直接關連，故被告侵占該車，僅應成立普通侵
    占罪，尚非侵占其業務上所持有之物。核被告丁○○所為，
    係犯刑法第三百三十五條第一項之普通侵占罪。爰審酌被告
    之前未曾受有期徒刑以上刑之宣告，有其臺灣高等法院被告
    前案紀錄表一份附卷可稽，尚無重大過惡，被告犯罪之動機
    ，無非利令智昏而已，然該部自用小客車不僅價值不菲，而
    被告犯後不僅多方推託，拒不還車，終至車輛遺失，無處可
    尋，且事後亦未與甲○○和解，反而要求甲○○出款贖車，
    又飾詞否認犯行，犯後態度不佳，衡諸該車價值及被告犯後
    態度，認公訴人請求量處有期徒刑八月，尚嫌過輕等一切情
    狀，量處如主文所示之刑，以示懲儆。
據上論斷，應依刑事訴訟法第二百九十九條第一項前段，刑法第
三百三十五條第一項，罰金罰鍰提高標準條例第一條前段，判決
如主文。
本案經檢察官楊挺宏到庭執行職務。
中　　華　　民　　國　　94　　年　　12　　月　　14　　日
                  刑事第八庭  審判長法　官   曾家貽
                                    法  官   袁雪華
                                    法  官   陳彥宏
以上正本證明與原本無異。
如不服本判決，應於送達後10日內，向本院提出上訴狀。
                                    書記官　翁其良
中　　華　　民　　國　　94　　年　　12　　月　　15　　日
論罪法條：刑法第三百三十五條第一項
中華民國刑法第335條
(普通侵占罪)
意圖為自己或第三人不法之所有，而侵占自己持有他人之物者，
處五年以下有期徒刑、拘役或科或併科一千元以下罰金。
前項之未遂犯罰之。
